臺灣彰化地方法院刑事判決　　　　　　　96年度易字第1376號
公　訴　人　臺灣彰化地方法院檢察署檢察官
被　　　告　壬○○
選任辯護人　張崇哲律師
　　　　　　楊佳勳律師
　　　　　　張仕融律師
上列被告因恐嚇等案件，經檢察官提起公訴（96年度偵字第5119
號），本院判決如下︰
    主  文
壬○○無罪。
    理  由
一、公訴意旨略以：壬○○係彰化縣社頭鄉新厝村村長，於民國
    （下同）96年4月11日晚間，受彰化縣社頭鄉新厝村潘厝橫
    巷「乾坤宮」代理主委丁○○之託，至前址調解丁○○與「
    乾坤宮」主委甲○○關於「乾坤宮」支出費用蓋印及張貼告
    示等爭執。詎壬○○於當日晚間10時45分許，到達前址後，
    竟基於公然侮辱之犯意，在不特定人得共見共聞之「乾坤宮
    」內，對甲○○辱罵「幹你娘」等語，使甲○○在精神上、
    心理上感受難堪。壬○○另基於恐嚇之犯意，舉起右手作勢
    毆打甲○○，並嚇稱「要把你打死」、「以後要給你好看」
    等語，恐嚇甲○○，致甲○○心生畏懼，致生危害於安全，
    而認被告涉犯刑法第305條之恐嚇及同法第309條第1項之公
    然侮辱等罪嫌。
二、按犯罪事實應依證據認定之，無證據不得推定其犯罪事實，
    刑事訴訟法第154 條定有明文。又認定不利於被告之事實，
    須依積極證據，苟積極證據不足為不利於被告事實之認定時
    ，即應為有利於被告之認定，更不必有何有利之證據。另刑
    事訴訟法上所謂認定犯罪事實之證據，係指足以認定被告確
    有犯罪行為之積極證據而言，該項證據自須適合於被告犯罪
    事實之認定，始得採為斷罪資料，如未發現相當證據，或證
    據不足以證明，自不能以推測或擬制之方法，以為裁判基礎
   （最高法院30年上字第816號判例、29年上字第3105號、40年
    台上字第86號判例參照）。又「無罪之推定」乃刑事司法程
    序上之基本原則，此種原則表現在刑事案件中，只是另一種
    形式表示負擔之法則。易言之，刑事案件之追訴，必須提出
    證據（舉證負擔），並需說服至無合理懷疑之地步（證明負
    擔），始能謂被告有罪。又此處所謂「合理的懷疑」是指在
    一切證據經過全部的比較或考慮後，審理事實的法官本於道
    義良知，對於該項證據有可以說出理由來的懷疑，此時對於
    追訴之事實，便不能信以為真，便應對被告作出無罪之判決
    。又該項無「合理懷疑」（證明之負擔）應到達何種程度，
    一般原則上應依民事訴訟與刑事訴訟的分別，而有不同之要
    求，以淺顯易懂之概念而言，前者（民事訴訟）乃錢債細故
    ，後者（刑事訴訟）係人命關天。對於刑事案件之被告，用
    有罪之判決剝奪其生命、自由和名譽等法益，顯應需要更為
    嚴謹之法則，甚至罪刑越重者，應該要求說服（無合理懷疑
    ）之程度也越高。在許多民事案件之判例上，除了證據優勢
   （ＰＲＥＰＯＮＤＥＲＡＮＣＥ ）法則以外，還要有更進而
    有明白、強而有力、足使人信服之證據，刑事上應比前開要
    求更高，始得對被告為有罪之判決。最高法院76年臺上字第
    4986 號判例、88年台上字第954號判決亦認「認定犯罪事實
    所憑之證據，雖不以直接證據為限，間接證據亦包括在內，
    然而無論直接證據或間接證據，其為訴訟上之證明，須於通
    常一般人均不致有所懷疑，而得確信為真實之程度者，始得
    據為有罪之認定，倘其證明尚未到達此一程度，而有合理之
    懷疑存在時，復無其他調查途徑可尋，即難遽採為不利被告
    之認定，法院即應為無罪之判決」，即採此一見解。而且刑
    事訴訟法第161條第1項規定：檢察官就被告犯罪事實，應負
    舉證責任，並指出證明之方法。因此，檢察官對於起訴之犯
    罪事實，應負提出證據及說服之實質舉證責任。倘其所提出
    之證據，不足為被告有罪之積極證明，或其指出證明之方法
    ，無從說服法院以形成被告有罪之心證，基於無罪推定之原
    則，自應為被告無罪判決之諭知（最高法院92年度台上字第
    128 號判例參照）。再告訴人之指摘是以被告受刑事訴追為
    目的，是其陳述是否與事實相符，仍應調查其他證據以資審
    認，苟其所為攻擊之詞，尚有瑕疵，則在此瑕疵未予究明以
    前，不得僅憑告訴人之指訴遽令被告入罪，最高法院52年台
    上字第1300號、69年度臺上字第1531號判例著有判例可參。
    而刑法第309條第1項之公然侮辱罪，須行為人出於侮辱他人
    之惡意，以粗鄙之言語、舉動、文字或圖畫侮辱謾罵或為其
    他輕蔑他人人格之行為；而所謂「侮辱」，係指直接對人詈
    罵、嘲笑或其他表示足以貶損他人評價之意思。此罪所擬保
    護者，乃個人營社會群體生活之人格評價，侮辱之涵義，判
    斷上每隨行為人與被害人之性別、年齡、職業類別、教育程
    度、平時關係、行為時之客觀情狀、行為地之方言或語言使
    用慣習等事項，呈現浮動之相對性，不宜執持任一事由即遽
    為肯認，而應綜合全盤情狀進行審查。至其是否屬足以貶損
    他人評價之侮辱行為，應參酌行為人之動機、目的、智識程
    度、慣用之語言、斯時所受之刺激、所為之用語、語氣、內
    容及連接之前後文句統觀之，非得以隻言片語而斷章取義，
    倘行為人非意在侮辱，即難遽以公然侮辱罪相繩。再刑法妨
    害名譽罪章保護之法益係在保障個人之名譽不受不當詆毀，
    而名譽究有無毀損，非單依被害人主觀上之感情決之，實應
    依社會通念為客觀之評價，如評價結果認客觀上名譽已受貶
    損，則縱使未傷及被害人主觀之感情，仍應視為名譽之侵害
    ；反之，縱然已傷及被害人主觀之情感，然實際上行為人之
    行為對被害人社會之客觀評價並無影響，仍不為名譽之侵害
    。
三、公訴意旨認被告壬○○涉犯恐嚇、公然侮辱甲○○等罪嫌，
    無非係以告訴人甲○○、證人己○○、丙○○、癸○○之指
    證，及告訴人所提出之96 年4月11日於乾坤宮之現場監視器
    錄影光碟等為其論據。訊據被告壬○○固坦承曾於前揭時、
    地在場與告訴人甲○○口角，並陳稱：「幹，這間廟被人家
    搞成這樣」，且平時有「幹」的口頭禪等語，惟堅決否認有
    何恐嚇、公然侮辱之故意，亦否認於前揭時、地以「幹你娘
    」等語辱罵告訴人。
四、經查：
（一）經本院當庭勘驗告訴人於偵查中提出之案發現場監視器錄
      影光碟結果，銀幕上3 點35分59秒的時候，被告從樓下走
      上來，被告就是插腰走到廟小廣場公佈欄前面的人群中，
      被告一直插腰在原地走動，右手曾經微微舉起，被告下樓
      ，人群繼續在公佈欄討論事項，有些人時而下樓，時而上
      樓，來回走動討論，告訴人夫妻在人群中參與討論，現場
      人員仍然來回走動，時而有人上樓時而下樓，到螢幕結束
      被告未出現。3點36分26秒，螢幕上看到被告的右手舉起
      手肘以平行線而言，約在被告肩膀與耳間的距離高度。螢
      幕3點36分18秒放到3點36分25秒停格，被告的手舉起又立
      刻放下，時間非常短，當時被告舉手處前方有4 個人，4
      個人後面即公佈欄。螢幕時間3 點35分許，搜尋告訴人在
      公佈欄附近出現，並隨著螢幕的播放，被告上來後，告訴
      人往人群後方桌子走去，也就是被告所稱當時告訴人坐在
      桌子後面，於被告舉手時並非在被告的前方。錄影光碟只
      有畫面，並無聲音（見本院96年10月18日勘驗筆錄）。
（二）依常理而言，與他人口角時，或因情緒激動而亦有一些肢
      體動作產生，而被辱罵者聞言時，亦會有轉頭聆聽，或面
      露不悅。然而被告於前述時間所顯示之動作為右手舉起又
      立刻放下，時間非常短，告訴人於被告舉手時並非在被告
      的前方，且被告舉手處前方另有4個人，該4個人後面為公
      佈欄，告訴人係在公佈欄附近出現，被告上來後，告訴人
      往人群後方桌子走去，而坐在桌子後面等情觀之，被告非
      立於告訴人之前方，且相隔數10公尺而有一段距離，告訴
      人亦毫無任何受辱後之不悅反應，又告訴人既陳稱被告出
      言恐嚇，其心裡很害怕，則在警員已到場之情形下，為何
      不立即出面向警員報案，顯與常情有違。而該等錄影光碟
      只有畫面，並無聲音，故該等畫面顯示之內容，實不足以
      認定被告有何恐嚇及辱罵告訴人之行為。
（三）而告訴人雖於警詢時稱：壬○○公然罵我台語三字經（幹
      你娘）；偵訊時則改稱罵我「幹你祖母老機歪」及「幹你
      娘老機歪」，且壬○○罵我及舉起右手打我時，社頭分駐
      所林姓員警也在場等語。另證人丙○○則到庭具結證稱：
     （檢察官問：被告、告訴人你看他們之間有無對話或是發
      生什麼事情？）就是為了廟的事情爭執，警員就跟被告說
      不要這樣，警員要處理就好了，就是上去的時候，被告有
      講幾句三字經，就是罵告訴人。（檢察官問：被告有無任
      何的肢體動作？）就是上去用手舉起來要作勢要打告訴人
      。（辯護人問：你剛說被告有講幾句三字經，這個時候，
      被告是跟告訴人直接講？還是面對面？）告訴人站在廟口
      ，面向廟外面，被告就是從樓梯上去，面對廟門，就直接
      講，不是正面。（辯護人問：你如何確認被告是對告訴人
      講？）他沒有指名，被告上去就是有講這個廟就是告訴人
      夫妻這樣搞的話。（辯護人問：被告有無對於告訴人作任
      何動作？）就是肢體上，用右手舉起來，警員就制止了。
     （審判長問：你到現場後，你一看到被告就聽到他罵三字
      經？）是的。（審判長問：也就是說他一出樓梯口，你就
      看他朝廟罵三字經？）是的。（審判長問：三字經的內容
      為何？）好像是說他祖先怎樣。（審判長問：你去廟裡面
      幫忙的時間是從何時開始？）2 年前。（審判長問：廟務
      是否都是告訴人處理的？）他是主委，好像是從今年才不
      是主委，時間我不清楚等語。又證人癸○○亦到庭具結證
      稱：（檢察官問：你看到被告來的時候，是何種情形？）
      那個時候警察已經來了，被告從樓梯走上來，就一直罵，
      幹你祖公、太媽，對告訴人罵，告訴人那個時候，他在廟
      旁邊側門的門口，當時警員站在告訴人夫妻的前面。（檢
      察官問：被告有無肢體上有無任何動作？）罵完之後，作
      勢要打他，告訴人往後退，警察就請被告回去。（審判長
      問：被告還沒有看到人就罵，你如何得知被告是要罵何人
      ？）我知道被告要罵告訴人，因為這張公告就是貼告訴人
      的不利事情，因為告訴人報警，廟的主委打電話給被告，
      所以就是要罵告訴人。（審判長問：你作採購的時候，主
      委是誰？）告訴人，他做了十幾年。至證人丁○○、王勝
      坪、辛○○、乙○○、庚○○及戊○○則到庭具結證稱被
      告無恐嚇及辱罵告訴人之犯行。
（四）按警訊中之證述距案發日較近，當時記憶自較深刻，應較
      真實，惟告訴人於檢察官偵訊時指稱被告辱罵其「幹你祖
      母老機歪」及「幹你娘老機歪」，與證人丙○○、癸○○
      於本院審理之證詞，較為一致，與告訴人警詢時稱：壬○○公然罵我台語三字經（幹你娘）顯有出入；又人證因受
      證人記憶力、表達能力、誠信性等因素影響，證明力原即
      有較大之不確定性，證人甲○○為本件告訴人，其指訴本
      以使被告受刑事訴追為目的，而所指訴被告所辱罵之內容
      於警偵訊中有所出入，難謂可採。再證人之個人意見或推
      測之詞，不得作為證據，刑事訴訟法第160條定有明文。
      證人癸○○所稱我知道被告要罵告訴人，因為這張公告就
      是貼告訴人的不利事情，因為告訴人報警，廟的主委打電
      話給被告，所以就是要罵告訴人乙節其性質應屬證人之個
      人意見或推測之詞，依上開規定，仍非屬適法之證據。至
      人類對於事物之注意及觀察，有其能力上之限制，未必如
      攝影機或照相機般，對所發生或經歷的事實能機械式無誤
      地捕捉，亦未必能洞悉事實發生過程之每一細節及全貌。
      且常人對於過往事物之記憶，隨時日之間隔而漸趨模糊或
      失真，自難期其如錄影重播般地將過往事物之原貌完全呈
      現。此外，因個人教育程度、生活經驗、語言習慣之不同
      ，其表達意思之能力與方式，亦易產生差異。故供述證據
      每因個人觀察角度、記憶能力、表達能力、誠實意願、嚴
      謹程度及利害關係之不同，而有對相同事物異其供述之情
      形發生，而其歧異之原因，未必絕對係出於虛偽所致。查
      證人丙○○、癸○○與告訴人甲○○為舊識，且於甲○○
      擔任「乾坤宮」主委時皆於宮內幫忙宮務，依照經驗法則
      ，其證詞可能因利害關係而有附和甲○○之可能，且證人
      丁○○、王勝坪、辛○○、乙○○、庚○○及戊○○等於
      案發時亦在場，其等到庭皆具結證稱被告無恐嚇及辱罵告
      訴人之犯行。是就證人丙○○、癸○○之證言尚難使本院
      認被告有恐嚇及辱罵告訴人之犯行。末查證人己○○雖於
      檢察官偵訊時具結證稱被告有上開犯行，惟當日證人己○○與被告亦生口角，基於其與告訴人、被告之利害關係，
      尚難期待其等為公正之陳述，上開證詞，已存有偏頗之可
      能，尚難驟加採信。
（五）證人即至現場處理之員警林德興可否證明被告確有辱罵及
      恐嚇告訴人：告訴人於警詢時指稱：壬○○罵我及舉起右
      手打我時，社頭分駐所林姓員警也在場等語，是依告訴人
      指述，至現場處理之員警理應有聽聞被告與告訴人全部對
      談之經過，然訊之證人即至現場處理之彰化縣警察局田中
      分局社頭分駐所警員林德興於本院審理時證稱：（檢察官
      問：你為什麼會在那邊？）因為有人報案廟有貼告示，是
      甲○○先生報案的，所以我去處理。（檢察官問：你到場
      的時候，告訴人是否在現場？）是的。（檢察官問：被告
      是否在現場？）我到的時候沒有，到後來才來的時候，那
      個時候我也在現場。（檢察官問：是否可以形容被告到現
      場的情形？）那個時候現場很吵，被告可能比較大聲，為
      了廟的事情在講事情，後來被告與告訴人應該有吵起來，
      就是為了廟的告示，我叫被告離開。（檢察官問：你有無
      聽到被告他有說了什麼話，或是對誰說了些什麼話？）那
      個時候我聽被告對告訴人說整個廟都是你們夫妻搞的，就
      這樣。（檢察官問：被告有無肢體上的動作？）動作就是
      比較大聲，可能那個時候又用手指向告訴人夫妻他們。（
      檢察官問：有無聽到公然侮辱的話？）那個時候太大聲我
      沒有聽到。（檢察官問：被告舉手的時候，這個時候口語
      上有無講話？）就是講說都是你們夫妻搞鬼。（檢察官問
      ：有無聽到以後要你給好看？）沒有。（辯護人問：被告
      跟告訴人談話講到幹字的時候，雙方的距離是否面對面？
      ）被告站在要上廟的樓梯口，面對宮廟大門，告訴人就是
      站在廟的大門那邊，這距離約十多公尺左右。（辯護人問
      ：你所謂他們爭吵，他們彼此之間有不斷來往的對話？）
      是的，在講幹之前。（辯護人問：你是離被告比較近還是
      告訴人？）我是站在中間。（審判長問：當被告在講幹的
      時候，這時間的前後他們有無對話？）他們都是陸續在對
      話，我叫他們離開，被告要走向樓梯，對著廟口說幹，又
      說廟都是你們夫妻在搞鬼等語明確。而證人林德興與告訴
      人、被告間，要無任何親誼、恩怨關係，且僅係單純於執
      行勤務時，接獲通報至上址查看，是證人林德興係處於中
      立、客觀之第三者，其證詞當無偏頗之虞，應值採信。依
      告訴人所述，若被告有以「幹你娘」及「要把你打死」、
      「以後要給你好看」等語大聲對其辱罵及恐嚇，且其聲音
      大至在場之人均可聽聞，而依證人丙○○所證被告右手舉
      起來時旋遭員警制止，何以於該處執勤之林德興竟證稱：
      被告舉手的時候有講說都是你們夫妻搞鬼，及爭吵時有講
      「幹」，其他則沒聽到等語；證人丙○○與告訴人為舊識
      ，則其證稱聽見被告出言辱罵云云，是否有附和告訴人之
      情，亦非無探求之餘地，因認以林德興之證述較為客觀中
      立而足以採信。本件證人林德興雖證稱當日被告與告訴人
      確有爭執，惟陳稱並未聽見被告有以「幹你娘」及「要把
      你打死」、「以後要給你好看」辱罵、恐嚇告訴人等話語
      ，告訴人與證人丙○○單方指證之情節亦有瑕疵，被告復
      否認曾為如此陳述，自難遽論被告於「乾坤宮」內有恐嚇
      及公然侮辱告訴人之犯行。且倘被告確有於上開時、地以
      「幹你娘」及「要把你打死」、「以後要給你好看」辱罵
      、恐嚇告訴人，告訴人於現場當會立即告知員警，並請員
      警協助處理，又豈會逾案發10日後始至社頭分駐所報案，
      實與常情有違。此益徵告訴人及證人丙○○、癸○○、己○○前揭指述被告有以三字經辱罵、嚇稱「要把你打死」
      、「以後要給你好看」及欲毆打告訴人乙節，尚非可信。
（六）退步言之，被告縱有恐嚇告訴人之犯行，然告訴人於現場
      即可請求員警處理，反於案發10日後始至社頭分駐所報案
      ，亦難謂其受惡害之通知者後，有心生畏懼而有不安全之
      感覺，尚難構成刑法第305 條之恐嚇危害安全罪。次按刑
      法第309條第1項公然侮辱罪之構成，除在客觀上係以使人
      難堪為目的，以言語、文字、圖畫或動作表示不屑、輕蔑
      或攻擊之意思，足以對於個人在社會上所保持之人格及地
      位，達貶損其評價之程度，且須有損害他人名譽之故意，
      方始成立。倘斟酌行為人年齡、教育程度、職業、與被害
      人之關係、行為地之方言或用字習慣等事項，認係單純對
      他人不禮貌之行動或言詞，尚與公然侮辱之罪名不相當，
      已如前述。被告壬○○自承有說「幹，這間廟被人家搞成
      這樣」，對照當時二人對話之內容、語氣、連接該「三字
      經」之前後文句等客觀情狀，並參酌被告與告訴人平日之
      關係，及被告壬○○教育程度僅國小、目前擔任基層之民
      意代表即村長，以其智識程度及職業、習慣使用之方言等
      情，所使用之言語難免較為粗鄙，以上開言詞之意涵來看
      ，與告訴人甲○○因口角脫口而出，應遠勝於對本件告訴
      人身分、人格之詆毀。由上開情節，復參以本件案發當時
      ，被告與告訴人甲○○業已發生言語衝突，以此等情形，
      被告壬○○以平時慣用之上開言詞脫口與本件告訴人對罵
      ，雖用語不雅、失當，至多僅係對於告訴人甲○○不禮貌
      及對於衝突不理性處置之舉措，惟尚難認有以該三字經侮
      辱告訴人之意，揆諸前開說明，被告應無公然侮辱告訴人
      甲○○之故意可言。至且告訴人與被告間因廟務存有嫌隙
      ，證言難免偏頗，非無挾怨報復之可能，證人丙○○、癸○○之證言，或因與告訴人關係較為密切，或因證言屬個
      人意見或推測之詞，尚難使本院認被告有恐嚇及辱罵告訴
      人之犯行。且證人己○○當日與被告亦生口角，基於其與
      告訴人、被告之利害關係，尚難期待其等為公正之陳述，
      上開證詞，已存有偏頗之可能，尚難驟加採信。渠等在場
      證人員警林德興、丁○○、王勝坪、辛○○、乙○○、庚○○及戊○○既證稱未見被告恐嚇、辱罵告訴人，本院在
      無其他積極客觀之補強證據下，自難遽為不利被告之認定
      。
五、綜據上述，依公訴人於卷內所附之證據資料，尚難認定被告
    確有其所指恐嚇、公然侮辱之行為，公訴事實存有合理之可
    疑，其為訴訟上之證明，實未達於通常一般之人均不致有所
    懷疑，而得確信其為真實之程度，自不能遽以上開罪名相繩
    ，此外，本院復查無其他積極證據足資認定被告涉有上開犯
    行，其公訴犯行應屬不能證明，依據「罪證有疑，利於被告
    」之證據法則，既不能證明被告犯罪，自應依法予以諭知無
    罪之判決。
據上論斷，應依刑事訴訟法第301條第1項，判決如主文。
本案經檢察官陳茂榮到庭執行職務。
中　　華　　民　　國　　96　　年　　11　　月　　15　　日
 　　　　　　     刑事第三庭    法  官  姚銘鴻
以上正本證明與原本無異。
如不服本判決，應於判決送達後10日內，向本院提出上訴書狀，
上訴書狀應「敘述具體上訴理由」，並按他造當事人之人數附繕
本。「切勿逕送上級法院」。
告訴人或被害人對於判決如有不服具備理由請求檢察官上訴者，
其上訴期間之計算係以檢察官收受判決正本之日期為準。
中　　華　　民　　國　　96　　年　　11　　月　　15　　日
                                書記官　郭佳雯
